【裁判字號】    89,訴,673
【裁判日期】    890511
【裁判案由】    返還不當得利
【裁判全文】
臺灣高雄地方法院民事判決  八十九年度訴字第六七三號
    原      告  丙○○
    被      告  甲○○
                乙○○
右當事人間返還不當得利事件，本院判決如左：
    主    文
原告之訴駁回。
訴訟費用由原告負擔。
    事    實
甲、原告方面：
一、聲明：被告應給付原告新臺幣一百五十萬元，及自起訴狀繕本送達被告之翌日起
    至清償日止，按週年利率百分之五計算之利息。
二、陳述：
    被告甲○○為原告之配偶，兩造於民國七十四年間結婚，被告乙○○則為甲○○
    與前男友所生之女；被告甲○○因見報載夫妻得分居，遂與被告乙○○共謀脅迫
    原告與之分居，八十九年二月二十二日，被告二人先脅迫原告赴第一銀行左營分
    行提領現金新臺幣（下同）一百五十萬元，交由被告乙○○收取，以為分居之條
    件，再共同脅迫原告至代書處簽訂分居協議書，迫使原告遷出兩造共同住所。原
    告年屆七十，患有心臟等疾病，無力反抗被告二人，然交付被告二人之款項為原
    告賴以維生之退休金，為免原告生活陷入困境，爰依民法第七十四條之規定，請
    求被告返還該一百五十萬元及利息。
三、對被告抗辯之陳述：被告甲○○雖曾提及該一百五十萬元款項係供其養病用，惟
    原告曾三次予其三萬至二十萬元不等之款項，另每月給予一萬五千元生活費用，
    被告甲○○治療期間，亦均在旁悉心照料，並由原告支付醫療費用，被告甲○○
    有健保代為給付醫療費用，復有租金收入，被告乙○○收入亦頗豐，故被告謂該
    一百五十萬元為醫療、生活所需，應係藉口。
四、證據：提出分居協議書，並聲請訊問證人即繕寫本件分居協議書之代書王志賢。
乙、被告方面：
一、被告甲○○部分：
（一）聲明：如主文所示。
（二）陳述：分居協議書確為其親自簽章，亦確有收到原告交付之一百五十萬元，因
      患有癌症重病，而原告始終未代為支付醫藥費，後原告提議分居，其乃要求原
      告經濟上給予協助，原告為求早日離開返回臺北，即同意給付一百五十萬元，
      故該一百五十萬元係包括被告甲○○日後之醫療費、生活費等開支。
二、被告乙○○部分：
（一）聲明：如主文所示。
（二）陳述：並未向原告收取該一百五十萬元。
    理    由
一、本件原告主張被告甲○○為其配偶，八十九年二月二十二日與被告乙○○脅迫原
    告赴第一銀行左營分行提領現金一百五十萬元，交由被告乙○○收取，以為分居
    之條件，再共同脅迫原告至代書處簽訂分居協議書，迫使原告遷出兩造共同之住
    所，原告年屆七十，患有心臟等疾病，無力反抗被告二人，爰依民法第七十四條
    之規定，請求被告返還該一百五十萬元及利息。
    被告甲○○以確有收到原告交付之一百五十萬元，但係因身罹癌症重病，而原告
    提議分居，其乃要求原告經濟上給予協助，原告為求早日離開，即同意給付一百
    五十萬元，該一百五十萬元係包括被告甲○○日後之醫療費、生活費等開支，被
    告乙○○則以並未向原告收取該一百五十萬元等語，資為抗辯。
二、原告主張之事實，雖據提出分居協議書為證，然除分居協議書上被告甲○○簽章
    之真正，以及被告甲○○確實取得該一百五十萬元款項外，餘皆為被告所否認，
    被告甲○○辯稱：該一百五十萬元係原告為達成分居目的所給付，被告乙○○則
    辯以並未取得任何款項云云。查分居協議書上「甲○○」之簽章既經被告甲○○
    當庭辨識無訛，被告甲○○復坦認確實收到該一百五十萬元，則原告主張於八十
    九年二月二十二日給付被告一百五十萬元以為分居條件，並與被告甲○○簽訂分
    居協議書等情，應堪信為真實。至被告乙○○部分，被告乙○○既否認收受該筆
    款項，被告甲○○亦坦承收到一百五十萬元全額，原告又未能提出任何證據證明
    被告乙○○併收受該筆款項之全部或一部，則原告此部份之主張，尚難採信。
三、原告另主張係受被告二人脅迫，始提領一百五十萬元款項交付被告，並與被告甲
    ○○簽訂分居協議書一節，原告始終未能提出任何證據以實其說，證人即繕寫本
    件分居協議書之代書王志賢亦到庭證稱：「當初是兩造三人一起至代書事務所，
    他們三人一來就說要寫協議書，莊小姐（即被告乙○○）談及協議書內容並說他
    們已經談好了，我是按照他們的意思寫，寫好後一人一份給他們看，因王（即被
    告甲○○）不識字，我請莊（香文）唸給她聽‧‧‧寫好協議書後，被告不在場
    時，原告有向我提過他的事，大體上是說婚姻不愉快的事，沒有提及被脅迫˙˙
    ˙」等語，是尚難僅以原告之指稱，遽認原告係受脅迫而簽訂本件分居協議書、
    交付被告甲○○一百五十萬元。
四、按法律行為，係乘他人之急迫、輕率或無經驗，使其為財產上之給付或為給付之
    約定，依當時情形顯失公平者，法院得因利害關係人之聲請，撤銷其法律行為或
    減輕其給付，民法第七十四條第一項固有明文，惟前揭法條所規定之撤銷權，須
    以訴之形式向法院請求為撤銷其行為之形成判決，始能發生撤銷之效果，倘僅於
    給付之訴訴訟中主張行使此項撤銷權，以之為攻擊防禦方法，仍不生撤銷之效力
    ，其法律行為仍不因此而失其效力。本件原告起訴僅請求判決被告應返還原告一
    百五十萬元及利息，並未請求本院為撤銷其行為之形成判決，故原告與被告甲○
    ○簽訂之分居協議書，以及原告交付一百五十萬元予被告甲○○之行為，仍有效
    力。
五、綜上所述，原告未能證明係受被脅迫而與被告甲○○訂立分居協議、交付一百五
    十萬元，其與被告甲○○間分居協議及交付一百五十萬元予被告之行為均仍有效
    力，被告甲○○取得該一百五十萬元自非無法律上原因，被告乙○○則並未自原
    告取得任何款項，原告請求被告返還一百五十萬元及自起訴狀繕本送達被告之翌
    日起至清償日止，按週年利率百分之五計算之利息，洵屬無據，應予駁回。
六、本件事證已臻明確，兩造其餘攻擊防禦方法及所提證據，於判決結果不生影響，
    爰不一一論列，併此敘明。
七、據上論結，本件原告之訴無理由，依民事訴訟法第七十八條判決如主文。
中      華      民      國    八十九    年      五      月     十一     日
                              臺灣高雄地方法院民事第二庭
~B法      官  洪文慧
右為正本係照原本作成。
如不服本判決，應於送達後廿日內，向本院提出上訴狀並表明上訴理由，如於本送達
前提起上訴者，應於判決送達後十日內補提上訴理由書（須附繕本）。
中      華      民      國    八十九    年      五      月     十一     日
~B法院書記官  黃玉珠


司法院資訊處製作；財團法人民間司法改革基金會備份。
